臺灣高等法院民事判決
109年度上字第45號
上  訴  人  張德全
            張文和
            陳寶英
共      同
訴訟代理人  張淑君
被 上 訴人  李承昊（原名李彥樺）

訴訟代理人  劉辰昕
上列當事人間請求侵權行為損害賠償等事件，上訴人對於中華民
國108年11月21日臺灣新北地方法院108年度訴字第1075號第一審
判決提起上訴，並為訴之追加，本院於109年6月23日言詞辯論終
結，判決如下：
    主      文
上訴及追加之訴均駁回。
第二審訴訟費用（含追加之訴部分）由上訴人負擔。
    事實及理由
壹、程序方面：
    按第二審訴之變更或追加，非經他造同意不得為之，但擴張
    或減縮應受判決事項之聲明者，不在此限，民事訴訟法第44
    6條第1項、第255條第1項第3款定有明文。查上訴人於原審
    就給付金錢部分，係聲明請求被上訴人應給付上訴人各新臺
    幣（下同）20,000元，及自起訴狀繕本送達翌日起至清償日
    止，按年息5%計算之利息（見原審卷第193頁）。嗣於本院
    追加請求被上訴人應再給付上訴人各13,000元，及自民國10
    9年5月13日起至清償日止，按年息5%計算之利息（見本院卷
    第376頁），核屬擴張應受判決事項之聲明，依上開規定，
    毋庸對造同意，應予准許，合先敘明。
貳、實體方面：
一、上訴人主張：兩造為多年鄰居，均居住在新北市○○區之「新
    樂園社區」大廈（下稱系爭大廈）。然被上訴人家人長年不
    守社區規約及公寓大廈管理條例之規範，長期將物品堆放在
    門外之公共走道，上訴人陳寶英（以下逕稱姓名）於108年2
    月14日晚間7時50分許，再次與被上訴人岳母廖阿杏溝通，
    請其不要將雜物放置公共空間，雙方卻因而引發爭執，廖阿
    杏之女劉芳彣未經伊等同意，即以手機錄影，被上訴人之妻
    子劉辰昕作勢要毆打陳寶英，並且推陳寶英一把，上訴人張
    德全（以下逕稱姓名）為維護其母陳寶英，上前擋住劉辰昕
    ，劉辰昕卻趁隙拿橘子扔向張德全，張德全上前理論，遭被
    上訴人及其家人推擠、毆打，致撞擊到被上訴人家中擺放於
    鞋櫃上之花瓶，造成花瓶碎裂劉辰昕因而遭玻璃割傷，詎被
    上訴人翌日對上開情節加油添醋，剪輯當日拍攝之影片（下
    稱系爭影片），捏造「…對方一直說我們丟垃圾放東西在他
    家門口，不過就沒有確實的證據，請他們拿也要拿不拿。然
    後又公然侮辱。罵我岳母笨色人（臺語）…又推我老婆害他
    腳被玻璃割傷，然後我去勸阻結果被他們父子一直猛敲頭…
    後來還有擅自移動他人物品。找他問清楚還好意思跟我說你
    能確定那是你家的東西嗎，還要求我們要拿出購買證明，明
    明你也知道是我家的東西…」等（下稱系爭貼文）不實言論
    ，且標註紛爭之詳細地址，發文到臉書社團「爆料公社」，
    並將系爭影片上傳，誣陷伊等是「惡鄰居」、刻意找碴，使
    伊等遭不明事實之網友流言撻伐及街坊鄰居指指點點，且致
    諸多記者前來採訪，被上訴人更向記者表示上訴人「覺得整
    個公共空間都是他們的」等與事實相違之言論，詆毀伊等之
    名譽，客觀上已使伊等在社會上之評價受到貶損，侵害伊等
    之名譽權，致伊等精神上受有相當痛苦，爰依民法第184條
    第1項前段、第195條規定，求為命被上訴人應給付上訴人各
    33,000元，及其中20,000元自起訴狀繕本送達翌日起；其餘
    13,000自109年5月13日起，均至清償日止，按年息5%計算之
    利息（上訴人於原審尚有請求被上訴人張貼道歉啟事以回復
    名譽，原審為上訴人敗訴之判決，上訴人嗣僅對請求金錢給
    付部分聲明不服，並於本院就金錢給付部分為訴之擴張，已
    如前述）。並上訴及追加聲明：（一）原判決關於駁回上訴
    人後開第二項之訴部分廢棄。（二）被上訴人應給付上訴人
    各20,000元，及自起訴狀繕本送達翌日起至清償日止，按年
    息5%計算之利息。（三）被上訴人應給付上訴人各13,000元
    ，及自109年5月13日起至清償日止，按年息5%計算之利息。
二、被上訴人則以：伊於「爆料公社」粉絲團所刊登之系爭影片
    ，僅是還原當時為防止上訴人傷害伊之家人所拍側錄之影像
    內容，皆為具體事實，伊並未增、刪修改內容本質，又所闡
    述之言論皆屬可受公評事項，並與事實相符，再者，系爭貼
    文內容上並無出現任何辱罵、羞辱上訴人之用語，並無侵害
    上訴人之名譽，相較之上訴人反而有言語侮辱之嫌等語，資
    為抗辯。並答辯聲明：上訴及追加之訴均駁回。
三、兩造不爭執事項（見本院卷第176頁）
  ㈠上訴人居住於新北市○○區○○街0號4樓、被上訴人及其家人居
    住於同樓層之新北市○○區○○街0號4樓。
  ㈡上訴人與被上訴人及其家人於108年2月14日晚間7時50分，於
    被上訴人上開住家門口，因陳寶英請求被上訴人家人不要將
    雜物放置公共空間，雙方引發口角爭執及肢體衝突。
  ㈢被上訴人以其所有之臉書帳號「李彥樺」，於108年2月15日
    上午11時20分許，在爆料公社粉絲團網頁張貼：「請問單兵
    這樣如何處置對方一直說我們丟垃圾放東西在他家門口，不
    過就沒有確實的證據，請他們拿也要拿不拿。然後又公然侮
    辱。罵我岳母笨色人（臺語）。後來又動手推我小姨子手機
    ，因為當時在錄影他們的惡性，又推我老婆害他腳被玻璃割
    傷，然後我去勸阻結果被他們父子一直猛敲頭，因為基於要
    保護家人所以我只能向前直接抵擋，搞不懂這樣的小事而已
    有必要搞成這樣嗎。後來還有擅自移動他人物品。找他問清
    楚還好意思跟我說你能確定那是你家的東西嗎，還要求我們
    要拿出購買證明，明明你也知道是我家的東西。還說這樣的
    話真的覺得很莫名地點新北市○○區○○街0號」等語（即系爭
    貼文），並上傳兩造口角爭執及肢體衝突之系爭影片，該影
    片內容如原審卷第183至185頁之勘驗筆錄所載。
四、茲就兩造之爭點及本院之判斷，分述如下：
  ㈠被上訴人上傳系爭貼文及系爭影片至臉書社團「爆料公社」
    之行為、媒體新聞相關報導，是否不法侵害上訴人之名譽權
    ？
  ⑴按言論自由為人民之基本權利，有實現個人自我、促進民主
    發展、呈現多元意見、維護人性尊嚴等多重功能，保障言論
    自由乃促進多元社會正常發展，實現民主社會應有價值，不
    可或缺之手段。至於名譽權旨在維護個人主體性及人格之完
    整性，為實現人性尊嚴所必要，二者之重要性固難分軒輊，
    在法的實現過程中，應力求其二者保障之平衡（最高法院99
    年度台上字第1664號裁判要旨參照）。是侵害名譽權損害賠
    償，須行為人因故意或過失貶損他人之社會評價，而不法侵
    害他人之名譽，致他人受損害，方能成立。亦即行為人須具
    備違法性、有責性，並不法行為與損害間具有因果關係，始
    足當之（最高法院104年度台上字第2365號裁判要旨參照）
    。又事實陳述與意見表達本未盡相同，後者乃行為人表示自
    己之見解或立場，屬主觀價值判斷之範疇，無所謂真實與否
    ，在民主多元社會，對於可受公評之事，即使施以尖酸刻薄
    之評論，仍受憲法之保障（最高法院98年度台上字第1129號
    裁判要旨參照）；前者具有可證明性，而司法院釋字第509
    號解釋意旨，乃在衡平憲法所保障言論自由與名譽權之兩種
    法益，於民事案件中應有其適用，是以，行為人雖不能證明
    其言論內容為真實，但依行為人所提證據資料足使其有相當
    理由確信為真實者，即難謂係不法侵害他人之權利，而令負
    侵權行為之損害賠償責任（最高法院98年度台上字第1562號
    裁判要旨參照）。
  ⑵查系爭影片係廖阿杏之女劉芳彣持手機所拍攝兩造於108年2
    月14日晚間7時50分許，在被上訴人或廖阿杏位於新北市○○
    區○○街0號4樓住處門口衝突過程乙情，為兩造所不爭執（見
    不爭執事項㈢），而拍攝期間曾因張德全阻止而有片段中斷
    錄影之情形（詳後所述），至於上訴人主張被上訴人有剪接
    系爭影片乙節，為被上訴人所否認，上訴人未能具體指出何
    處有經剪輯致與實情不符，故其上開主張，尚難採信。又關
    於公寓大廈住戶垃圾擺放之地點，與公共利益有關，非僅涉
    於私德。因此，被上訴人上傳系爭影片，僅係顯現上訴人當
    日與被上訴人及其家人衝突經過之實情，與事實相符，自難
    謂有不法侵害上訴人之名譽權。
  ⑶關於被上訴人將系爭貼文張貼在爆料公社粉絲團網頁，供多
    數人閱覽部分，茲就系爭貼文之內容分段論述如下：
  ①「請問單兵這樣如何處置」「對方一直說我們丟垃圾放東西
    在他家門口，不過就沒有確實的證據，請他們拿也要拿不拿
    。」部分，查上訴人與被上訴人及其家人於前述時地，因陳
    寶英請求被上訴人家人不要將雜物放置公共空間，雙方引發
    口角爭執及肢體衝突乙情，為兩造所不爭執（見不爭執事項
    ㈡），且陳寶英在雙方衝突當天確實有提及：「常常垃圾這
    樣給我丟在我家門口，你是在丟什麼？蛤！…是給你丟的嗎
    ？」等語，有原審勘驗筆錄可稽（見原審卷第185頁），是
    被上訴人認為其家人放置垃圾或物品之位置並非在上訴人住
    處「門口」，是屬於公設地區，而為其家人辯駁，尚非虛捏
    ，難認具有違法性即不法性。
  ②關於「然後又公然侮辱。罵我岳母笨色人（臺語）」部分。
    查經本院勘驗被上訴人於108年2月15日上午11時20分許，在
    爆料公社粉絲團網頁上傳之系爭影片，其中檔案「00000000
    -0.mp4」：「20秒處：廖阿杏說：你的鞋子丟在我們家也沒
    有關係，拜託一下（台語發音）。」「23秒處：陳寶英對著
    廖阿杏說「垃圾人才會這樣（台語發音樣（台語發音）」。
    廖阿杏回應「對，我是垃圾人（台語發音）」等語（見本院
    卷第224頁），且原審勘驗前開影片檔案結果，亦同斯旨（
    見原審卷第184頁），足認陳寶英當日確實有辱罵被上訴人
    之岳母廖阿杏放置物品之方式是「垃圾人」才有之行為，因
    此，被上訴人前述貼文，與事實無違，亦難認具有違法性。
  ③關於「後來又動手推我小姨子手機，因為當時在錄影他們的 
    惡性」部分，查原審勘驗被上訴人手機影片：「
    劉芳彣：來啊！放狗啊！是要怎樣？
    張德全：要不然你是要怎樣？
    陳寶英：要不然你是要怎樣？ 
    劉芳彣：要不然你是要怎樣？ 
    張德全：要不然你是在兇什麼？（用手將拍攝者的手機撥  
    掉）」等語（見原審卷第183頁），足認張德全當時確實有
    動手撥掉被上訴人之小姨子劉芳彣之手機，以阻止渠繼續拍
    攝，因此，被上訴人前開貼文，亦與事實無違，且上訴人當
    天確實有與被上訴人及其家人有口角及肢體衝突，已如前述
    ，是被上訴人使用「惡性」二字來形容上訴人當天之行為，
    即使較為尖酸刻薄，揆諸前揭最高法院裁判意旨，亦尚難認
    具有違法性。
  ④關於「又推我老婆害他腳被玻璃割傷」部分，經本院勘驗系
    爭影片之其中00000000-0檔案1秒至5秒處：張德全與劉辰昕
    在爭執揮動手過程中導致花瓶從張德全後面掉落，有看到花
    散落在地上，聽到玻璃破碎的聲音，劉辰昕赤腳等情（見本
    院卷第224頁），且有上訴人所提數張上開影片之照片、臺
    灣新北地方檢察署108年度偵字第58號張德全等人涉嫌傷害
    罪之起訴書為佐（見本院卷第73至79、355頁），上訴人亦
    不否認劉辰昕因此遭玻璃割傷（見原法院108年度板司調字
    第82號卷，下稱調字卷，第6頁），是被上訴人據上開影片
    足使其有相當理由確信其妻劉辰昕之腳遭割傷，係與上訴人
    相互推擠所致，是其前開貼文，即難認有故意或過失侵害上
    訴人名譽之違法性。
  ⑤關於「然後我去勸阻結果被他們父子一直猛敲頭，因為基於
    要保護家人所以我只能向前直接抵擋，搞不懂這樣的小事而
    已有必要搞成這樣嗎。」部分，原審勘驗系爭影片之其中「
    00000000-0.mp4」：「（00：06至00：15，當花瓶掉落，張
    德全轉身與廖阿杏拉扯，李承昊向前阻止，張德全左手拉住
    廖阿杏上衣，右手搥打李承昊頭部，李承昊則雙手拉扯張德
    全衣服，張文和同以拳頭捶打李承昊頭部，警衛上前阻止張
    文和，廖阿杏及劉辰昕則拉住張德全…）」等語（見原審卷
    第185頁），是被上訴人當時確實有遭張文和、張德全父子
    敲頭，因此，被上訴人於上開貼文提及此事，並為自己辯解
    及陳述自己意見，難認具有違法性。
  ⑥關於「後來還有擅自移動他人物品。找他問清楚還好意思跟
    我說你能確定那是你家的東西嗎，還要求我們要拿出購買證
    明，明明你也知道是我家的東西。還說這樣的話真的覺得很
    莫名」部分，經本院勘驗「00000000-0」影片檔，於58秒到
    2分處：張雅婷、張淑君（均為張文和、陳寶英之女，張德
    全之姊）拿著嬰兒腳踏車、推車、學步車到一樓警衛室跟警
    衛說「這是垃圾，明天把它丟掉」等語（見本院卷第224頁
    ）。是被上訴人據上開影片足使其有相當理由確信上訴人家
    人擅自移動其物品，其因此於上開貼文提及此事，並陳述自
    己意見，亦難認具有違法性。
  ⑷另上訴人主張被上訴人更向記者表示上訴人說或覺得「整個
    公共空間都是他們的」等與事實相違言論乙節，並提出網路
    新聞報導及電視新聞報導畫面為證（見調字卷第16頁，原審
    卷第105、109頁，本院卷第41、271、295至319頁），然被
    上訴人否認有向記者為上開表示，且前開網路新聞報導固有
    提及：「當天劉姓住戶把垃圾裝好後，放在和隔壁鄰居大門
    中間的柱子旁，被對方按門鈴抗議，說垃圾放在這，也算是
    他們家範圍」等語（見調字卷第16頁，本院卷第41頁），然
    該報導內容並未提及消息來源，又前開電視新聞報導畫面雖
    有「聲源：當事人劉先生」「他們就是認為」「整個空間都
    是他們家的」「他們大門打開整個外面」等語（見原審卷第
    105頁），是該報導內容縱使為真（僅係假設），然係來自
    「當事人劉生」所言，而被上訴人並非姓「劉」，因此，上
    訴人未能舉證證明被上訴人有為前開言語，其據此主張被上
    訴人有向記者表示前開不實言論云云，即無可採。
　㈡綜上，系爭貼文及系爭影片之內容或與事實相符或被上訴人
    有相當理由確認為真實或僅係被上訴人意見之陳述，且被上
    訴人亦未向記者陳述：上訴人說或覺得整個公共空間都是上
    訴人等語，是被上訴人上傳系爭貼文及系爭影片至臉書社團
    「爆料公社」之行為，並未不法侵害上訴人之名譽權，因此
    ，上訴人依民法第184條第1項前段、第195條規定，請求被
    上訴人賠償上訴人慰撫金各33,000元本息，即無理由。
五、綜上所述，上訴人依民法第184條第1項前段、第195條規定
    ，請求被上訴人應給付上訴人各2萬元，及自起訴狀繕本送
    達之翌日起至清償日止，按年息5%計算之利息，非屬正當，
    不應准許。從而原審所為上訴人敗訴之判決，並無不合。上
    訴論旨指摘原判決不當，求予廢棄改判，為無理由，應駁回
    其上訴。另上訴人依前開規定，追加請求被上訴人應給付上
    訴人各13,000元，及自109年5月13日起至清償日止，按年息
    5%計算之利息部分，亦為無理由，併予駁回。
六、本件事證已臻明確，兩造其餘之攻擊或防禦方法及所用之證
    據，經本院斟酌後，認為均不足以影響本判決之結果，爰不
    逐一論列，附此敘明。
七、據上論結，本件上訴及追加之訴均為無理由，爰判決如主文
    。　　
中　　華　　民　　國　　109 　年　　7 　　月　　7 　　日
                  民事第十七庭  
                        審判長法  官   黃雯惠
                              法  官   林佑珊
                              法  官   賴秀蘭
正本係照原本作成。
不得上訴。
中　　華　　民　　國　　109 　年　　7 　　月　　8 　　日
　　　　　　　　　　　　　
                              書記官   林淑貞